【裁判字號】    96,上訴,4624
【裁判日期】    970123
【裁判案由】    搶奪
【裁判全文】
臺灣高等法院刑事判決              96年度上訴字第4624號
上  訴  人  臺灣板橋地方法院檢察署檢察官
被      告  乙○○
上列上訴人因被告搶奪案件，不服臺灣板橋地方法院95年度訴字
第3026號，中華民國96年9月21日第一審判決（起訴案號：臺灣
板橋地方法院檢察署95年度偵字第12137號），提起上訴，本院
判決如下：
    主  文
上訴駁回。
    理  由
一、公訴意旨略以：被告乙○○夥同潘東輝（涉犯搶奪罪嫌部分
    ，經檢察官提起公訴後，業經原法院於民國95年9月13日以
    95年訴字第1312號判決無罪，檢察官未上訴而告確定)，共
    同基於意圖為自己不法所有之犯意聯絡，於94年11月6日晚
    上11時21分許，共騎車牌號碼不詳之機車，行經台北縣新莊
    市○○街127巷1號前時，趁告訴人甲○不及防備之際，搶得
    告訴人甲○手提之竹編小皮包（內有現金《新臺幣》300餘
    元，日幣10000餘元，序號000000000000000、BENQ牌、M550
    G型、門號為0000000000號之手機1支等財物），隨即騎車逃
    離現場，所得財物朋分花用，上開手機則由潘東輝取得，並
    於同年月20日許，將之轉贈與不知情之馮綺青使用，嗣經警
    方根據上開手機序號及馮綺青之供訴，循線追查，始悉上情
    。因認被告乙○○涉犯刑法第325條第1項之搶奪罪嫌。
二、按犯罪事實應依證據認定之，無證據不得認定犯罪事實；又
    不能證明被告犯罪應諭知無罪之判決，刑事訴訟法第154條
    第2項、第301條第1項分別定有明文。又認定犯罪事實應憑
    積極證據，倘積極證據不足以為不利於被告事實之認定時，
    即應為有利被告之認定，更不必有何有利之證據，最高法院
    30年上字第816號著有判例。又所謂「積極證據足以為不利
    被告事實之認定」，依據同院76年臺上字第4986號判例意旨
    ，係指據為訴訟上證明之全盤證據資料，在客觀上已達於通
    常一般之人均不致於有所懷疑，而得確信被告確曾犯罪之程
    度；若未達到此一程度，而有合理懷疑之存在時，即無從為
    被告有罪之確信。
三、公訴人認被告乙○○涉有搶奪罪嫌，無非以證人甲○於警詢
    及偵查中之指訴、證人馮綺青、潘東輝之證詞、被告乙○○
    出具之證明書及上開行動電話通聯調閱查詢單等件為其主要
    論據。訊之被告乙○○固坦承有出具前開證明書之事實，惟
    堅決否認有何搶奪犯行，辯稱：潘東輝是伊朋友，上開手機
    不是伊給潘東輝的，伊在出具上開證明書時，正遭通緝，潘
    東輝要伊寫上開證明書，並交出綽號「小玲」之女子，所以
    該證明書是潘東輝擬好內容後，由伊抄寫完成等語。經查：
(一)被害人甲○於前揭時地有遭2名共同騎乘不詳車牌號碼機車
    之人搶奪上開財物（含該BENQ廠牌、序號000000000000000
    號手機）之事實，業據被害人甲○於警詢及偵查中指訴甚明
    （見95年偵字第8302號偵查影卷第6頁反面至第8頁、第34頁
    反面），而該手機業據被害人領回一節，亦有贓物認領保管
    單影本1紙附卷可稽，固堪信為真實，惟被害人甲○於該警
    詢及偵查中均證稱其未看見歹徒之特徵長相，無從指認被告
    乙○○即為犯案之人，是尚難僅憑被害人甲○有前開遭搶奪
    等指訴事實，遽認該搶奪犯行係被告乙○○所為。
(二)又被害人甲○遭搶奪之手機係潘東輝交予馮綺青使用，嗣經
    警於馮綺青處查獲一節，業據證人馮綺青於警詢及偵查中證
    述甚明，且有通聯調閱查詢單1紙在卷可憑，並與證人潘東
    輝於警詢及偵審中所述情節相符，應足採信。惟上開情節僅
    可證明上開手機係證人潘東輝所交付，並不足以證明被告乙
    ○○有搶奪犯行。又證人潘東輝於警詢中固供稱：手機是大
    約在1、2個月前（正確日期不記得）借給馮綺青的前2、3天
    ，在臺北縣新莊市○○路451號2樓（我當時的租屋處），朋
    友乙○○綽號「12」，70幾年次之人，以新臺幣1000元賣給
    我，乙○○說是一女性朋友『小玲』給他的等語（見95年偵
    字第8302號偵查影卷第3頁反面、第4頁反面）；嗣於偵查中
    證稱：手機是以1000元向乙○○買的，在新莊市范芳綺住處
    或樹林市○○路我租房子的地方向他買的，因為警察找馮綺
    青說手機是贓物，馮綺青找我，我就去找乙○○，因當時他
    被通緝沒有辦法出面，所以我就叫他寫那份證明書等語（見
    95年偵字第8302號偵查影卷第34頁正反）；後於原審中證稱
    ：因為我跟乙○○和小玲買手機的次數很多，所以我印象中
    上開手機是向乙○○買的，後來我乾女兒陳幸誼說不是向乙
    ○○買的，因為我跟陳幸誼那天都在樹林金門街一個朋友住
    處，剛好小玲拿著皮包上來，從皮包內倒出這支手機，所以
    我才會知道這支手機原來是小玲的。當警察告知我這支手機
    涉及搶案的時候，我就急著要把小玲找出來，可是我怎麼都
    找不到小玲，因為我知道乙○○跟小玲兩個人很熟很要好，
    我就逼著乙○○把人交出來，因為我聯絡不到小玲，所以我
    一定要乙○○給我一個交代，所以我就希望乙○○出面把小
    玲交出來，這張證明書是我找到乙○○的時候，乙○○寫給
    我的，當時是在中和市○○街我朋友家，乙○○當場寫的，
    我寫好以後就到警察局應訊，把證明書交給警察局。在警察
    局、地檢署，完全都沒有提到小玲這個人是因為後來我乾女
    兒提醒我，我才知道是小玲賣給我手機，但我真的不記得是
    什麼時候向她買的，是小玲自己會來找我，把電話賣給我，
    她約20出頭，身高約不到160公分，皮膚略黑，操台語口音
    。在警察局說電話是向乙○○買的是因為我要逼乙○○把小
    玲交出來，所以才會在警察局這樣講等語（見原審卷第110
    頁至第113頁），依證人潘東輝於警訊、偵查及原審審理時
    就其如何取得上開手機，或稱向被告購買，或稱取自小玲，
    及為何要被告乙○○出具前開證明書等情節前後供述均不一
    致，其所為之證述是否可信，顯非無疑。另證人陳幸誼亦於
    原法院95年度訴字第1312號審理中證稱：記得有一天與潘東
    輝去金門街253巷找佳華時剛好一個紅頭髮的女生，帶1個皮
    包進來，並將皮包倒在沙發上，倒出證件、手機、化妝品、
    錢等物，因她是佳華的朋友，才知道她叫小玲，那女生說她
    去做事，我問她這些東西是否搶來的，她就一直瞪我，後來
    潘東輝告訴我小玲說去工作就是去行搶，從佳華家離開後，
    遇到1個男生叫「12」在等小玲，我知道他們是到路邊牽機
    車去做的等語（見原審卷第135頁至第136頁），嗣於檢察官
    反詰問時稱：當天小玲帶回1個布製GUCCI牌的皮包，好像是
    紅色側背包，從背包倒出化妝包、筆袋、手機（外有皮套）
    、零錢等物，小玲倒完東西就離開了，後來在樓下遇到「12
    」，他說小玲要把機車牽回來，因他們要一起去賺錢等語（
    見原審卷第137至第138頁），則依證人陳幸誼之證述，系爭
    手機係取自小玲之人，且當天小玲所搶得之物為布製GUCCI
    牌的皮包，其內裝有證件、化妝包、筆袋、手機、零錢等物
    ，核與本案被害人甲○於警詢中供稱其遭搶奪之物為竹編小
    皮包，內有皮夾現金新臺幣300餘元、日幣10,000餘元和BEN
    Q牌手機1支並不相符，是證人陳幸誼證述扣案手機係小玲與
    被告乙○○共同搶奪後，交給潘東輝等情，是否屬實，亦有
    可疑。而綽號「小玲」之林玉玲於原審審理時更堅詞否認其
    有將上開手機交予被告乙○○或潘東輝（見原審卷第190頁
    、第194頁至第195頁），益徵被告乙○○辯稱並未非其將上
    開手機出售予潘東輝等語，洵屬非虛。至證人潘東輝所涉本
    件搶奪罪嫌部分，原經檢察官提起公訴後 (另涉有詐欺及竊
    盜一併起訴)，惟經原法院於民國95年9月13日以95年訴字第
    1312號就本案搶奪部分判決無罪 (所涉詐欺及竊盜部分則分
    別論罪)，檢察官就搶奪無罪部分並未上訴，潘東輝則就詐
    欺及竊盜有罪提起上訴，由本院以95年上訴字第3994號受理
    ，嗣於95年11月27日因潘東輝撤回上訴而告確定，此有原法
    院95年度訴字第1312號刑事判決在卷可按 (見原審卷第147
    至150頁)，固認定潘東輝所涉本件搶奪部分證據不足，而為
    無罪之諭知，惟據證人潘東輝於原審審理時證述其並未與被
    告乙○○、證人林玉玲同住，且其平時都是帶4、5支手機出
    門等語在卷（見原審卷第111、110頁），顯見證人潘東輝不
    可能急著使用被害人甲○上開遭搶奪之手機，然被害人甲○
    上開手機係於前揭94年11月6日晚上11時21分許遭搶，已如
    前述，而證人潘東輝竟於94年11月7日凌晨1時19分許，即拿
    到該手機使用，亦有上開手機通聯調閱查詢單影本附卷可稽
    ，是該手機被搶後不及2小時，潘東輝即取得該手機使用，
    且時值深夜，衡情實難認證人潘東輝所持有上開手機係取自
    被告乙○○或證人林玉玲，極有可能係潘東輝搶奪所得。
(三)另被告乙○○固有於94年12月12日出具證明書1紙，表明證
    人馮綺青所使用之上開手機，係其售予潘東輝，有該證明書
    影本1紙附卷可稽，惟依該證明書內容所載：「茲證明馮綺
    青所有之照像手機，係本人以1000元代價售予潘東輝，再由
    潘東輝借予馮綺青使用，至手機來源係我本人乙○○之友人
    林鈺玲，綽號小玲，65年次，目前僅知其與男友同居於樹林
    市○○街125巷內，並使用男友手機號碼為0000000000號及
    0000000000，其餘資料不詳，因本人乙○○目前另案通緝中
    不便出面說明，謹以此書證明馮綺青和潘東輝確實不知手機
    來源」等語，僅是敘明上開手機係其取自綽號「小玲」之女
    子，再轉售予潘東輝，並未載明係其所有，亦未有何於前揭
    時地搶奪犯行。況依證人潘東輝所述：「（問：剛才被告說
    證明書是你先另外寫一張之後，他再照你寫的另外寫一張證
    明書，是否如此？）是，我跟一個大哥想出這個方法，是為
    了要叫乙○○找出小玲，所以我就先寫一張證明書內容讓被
    告抄」、「（問：證明書上林玉玲的名字和兩支行動電話號
    碼、住址是否正確？林玉玲有無前科？）實在，我只認識小
    玲，我不知道林玉玲有無前科，小玲的名字是林玉玲是被告
    告訴我的，證明書上的兩支行動電話號碼是我問別人問來的
    ，我有打過這兩支電話，大部分都不通，偶爾有通，都是男
    的接的，都是直接跟我說沒有這個人，就把電話掛掉，這個
    男的應該是林玉玲的男朋友，我的感覺是這個男的不讓我跟
    林玉玲通電話」等語（見原審卷第116頁），益徵證人潘東
    輝要求被告乙○○出具前揭證明書，係因找不著小玲之人，
    而認被告乙○○與小玲之人要好，乃要被告書寫該證明書，
    目的在證明該手機非為潘東輝所有，而非證明上開甲○遭搶
    之手機係被告乙○○所搶得。至於被告乙○○於原審準備程
    序時聲請對其與證人潘東輝施以測謊（見原審卷第33頁），
    然測謊鑑定，係依一般人在說謊時，會產生遲疑、緊張、恐
    懼、不安等心理波動現象，以科學方法，由鑑定人利用測謊
    儀器，將受測者之上開情緒波動反應情形加以紀錄，用以判
    別受測者之供述是否真實，是以測謊結果，係供裁判佐證之
    用，本件既依其他證據均無法證明被告乙○○有前揭搶奪犯
    行，且又係採有利於被告乙○○之認定，而認無送測謊鑑定
    之必要。
四、綜上所述，基於禁止推定罪狀之法則，確保國家刑罰權之正
    確行使之目的下，公訴意旨以證人潘東輝存有瑕疵之證述，
    推論被告乙○○涉有本件搶奪犯行，在嚴格證據法則下，證
    據尚嫌不足，且被害人遭搶奪之皮包內尚有現金新臺幣300
    餘元及日幣10,000餘元等物並未在被告乙○○處查獲，更難
    遽指被告有搶奪被害人甲○之財物。此外，復查無其他積極
    證據足以證明被告確有公訴人所指之犯行，既不能證明被告
    犯罪，從而原審依前揭法條及判例意旨所示，判決被告無罪
    ，經核並無違誤。公訴人上訴意旨猶執陳詞，認定被告乙○
    ○有搶奪犯行，指摘於判決不當，為無理由，應予駁回。
據上論斷，應依刑事訴訟法第368條，判決如主文。
本案經檢察官陳大偉到庭執行職務。
中    華    民    國    97    年    1     月    23    日
                    刑事第十五庭審判長法  官  吳昭瑩
                                      法  官  李釱任
                                      法  官  蘇隆惠
以上正本證明與原本無異。
檢察官如不服本判決，應於收受送達後十日內向本院提出上訴書
狀，其未敘述上訴之理由者並得於提起上訴後十日內向本院補提
理由書（均須按他造當事人之人數附繕本）。
                                      書記官  吳玉華
中    華    民    國    97    年    1     月    23    日


司法院資訊處製作；財團法人民間司法改革基金會備份。
